【裁判字號】    90,台上,1245
【裁判日期】    900719
【裁判案由】    分割共有物
【裁判全文】
最高法院民事判決                                九十年度台上字第一二四五號
    上  訴  人  己 ○ ○
                庚 ○ ○
                戊 ○ ○
                江
                丁 ○ ○
                丙 ○ ○
                辛 ○ ○
                壬○○○
    共      同
    訴訟代理人  王 桂 樹律師
    上  訴  人  癸 ○ ○
    被 上訴 人  甲 ○ ○
右當事人間請求分割共有物事件，上訴人對於中華民國九十年四月十日台灣高等法院
第二審更審判決（八十八年度上更(二)字第四二號），提起上訴，本院判決如左：
    主  文
原判決廢棄，發回台灣高等法院。
    理  由
本件為分割共有物訴訟，其訴訟標的對於共同訴訟之各人必須合一確定，依民事訴訟
法第五十六條第一項第一款規定，上訴人己○○、庚○○、戊○○、乙○、丁○○、
丙○○、辛○○、壬○○○（下稱己○○等八人）上訴之效力，及於同造之癸○○，
爰將之併列為上訴人，合先敘明。
次查被上訴人主張：坐落台北縣樹林市○○○段下石頭溪小段二六八地號土地面積○
‧一七四一公頃，係兩造共有，應有部分如原判決附表（下稱附表）一所示。兩造就
上開土地並無不分割之特約，依其使用目的，亦無不能分割之情形，惟無法協議分割
等情，爰求為判決分割（被上訴人另請求上訴人就分割結果協同辦理分割登記部分，
業受敗訴判決確定）。
上訴人己○○等八人以：伊曾按被上訴人之應有部分計算面積，向其租用系爭土地建
屋居住，並作曬穀場使用，故系爭土地依使用目的不能分割。且被上訴人既將其應有
部分出租，故縱分割，亦不能使用分得土地，其請求分割，顯無實益。如系爭土地必
須分割，請求按原判決附圖（下稱附圖）方案三所示之方法予以分割等語。上訴人癸
○○則以：如分割應保持伊現有房地位置等語，資為抗辯。
原審以：被上訴人主張系爭土地為兩造共有，應有部分各如附表一所示之事實，業據
提出土地登記簿謄本為證，並為上訴人所不爭，堪信為真實。系爭土地為建地，依其
使用目的並無不能分割之情事，且兩造亦無不分割之約定，既無法協議分割，則被上
訴人請求裁判分割，自無不合。上訴人己○○等八人雖抗辯曾按被上訴人之應有部分
計算面積向其租用系爭土地建屋居住云云，並提出租金收據、同意書、耕地租約等件
為證。惟被上訴人否認租金收據為真正，且租約所載地號亦與系爭土地不符，況所辯
縱屬實在，僅係系爭土地分割後，被上訴人如就其分得部分請求地上建物所有人拆屋
還地時，上訴人己○○等八人得否據為有權占有之抗辯問題，並無礙於共有物之分割
。查系爭土地位於台北縣樹林鎮○○路○段，面臨柑園路部分如第一審判決附圖二所
示Ａ、Ｂ、Ｃ、Ｄ、Ｅ部分，分別由丁○○、辛○○、江阿朝、丙○○、戊○○、庚
○○居住使用，Ｆ、Ｇ部分，目前無人居住，Ｋ部分為己○○所有之二層樓房，後方
為空地；Ｉ部分為磚造車庫。又系爭土地上之建物俱屬磚造老舊平房，後方或加蓋二
、三層樓房，惟均屬違建，建築物零亂，有堆積雜物者，亦有廢棄豬舍或空置之車庫
者，有現場照片、勘驗筆錄、現場實測圖可稽，且上訴人各人占有系爭土地之面積，
與按其應有部分計算，可分得之面積亦不相符，是如維持建物現況予以分割，部分建
物勢須拆除。再系爭土地略呈方形，縱深四十米，分得後半段土地之所有人將無路可
通行至公路，故系爭土地之分割宜考量該土地日後整體之規劃利用，始能充分發揮土
地之經濟效能。準此，宜以柑園路為基準，取其中心點平分東西二筆，由中心分割線
兩側各留二米合併為四米寬之通路，將系爭土地中間留出一條四米寬之南北走向共有
通道，即如附圖方案五所示Ｊ部分面積○‧○一七一公頃，由各共有人依附表一所載
應有部分比例共有，使分得道路兩側之土地之所有人得通行至柑園路。審酌被上訴人
擁有系爭土地應有部分二分之一，將預留道路之東半部分由其取得，西半部則分歸上
訴人，可使分割後雙方之土地地形完整，便於土地之規劃。而扣除預留道路之面積後
，按應有部分比例計算上訴人丁○○、丙○○可分得之面積各為○‧○○八六公頃，
渠等所有之房屋分別坐落於第一審判決附圖二所示之Ａ、Ｄ部分；扣除預留道路之面
積後，按應有部分比例計算上訴人辛○○、乙○、己○○可分得之面積各僅○‧○○
二五公頃，渠等房屋分別坐落於第一審判決附圖二所示Ｂ、Ｉ、Ｋ部分，面積依序為
一○七、三九、一九七平方公尺，於土地分割後，勢將拆除大部分，且渠等面積較少
，無法利用，將其併列一處，方便日後規劃或與他人合併使用；上訴人壬○○○繼受
原共有人江文周、江阿朝取得系爭土地，故儘量維持原江阿朝使用之位置等情狀，認
系爭土地依附圖方案五所示方法分割為適當。再者，依財團法人台灣經濟技術研究所
之鑑定，臨柑園路前二分之一之系爭土地，每平方公尺價值新台幣（下同）二萬元，
後二分之一土地，每平方公尺一萬五千元，價值不同，爰以前後段土地每平方公尺之
差額，乘以分得後段土地之上訴人癸○○、戊○○、庚○○各分得之面積，算出應補
償之金額，由分得前段土地之上訴人丁○○、丙○○、辛○○、乙○、己○○、壬○
○○，及分得東半部土地之被上訴人按各應有部分比例給付，方屬公平。因而將第一
審所為分割方法予以廢棄，改判依附圖方案五所示分割方法為分割，即Ａ、Ｄ、Ｆ部
分，面積各○‧○○八六公頃，依序分歸上訴人丁○○、丙○○、戊○○取得；Ｂ、
Ｌ、Ｍ部分，面積各○‧○○二五公頃，依序分歸上訴人辛○○、乙○、己○○取得
；Ｇ、Ｅ部分，面積各○‧○一二二公頃，分歸上訴人壬○○○、癸○○取得；Ｉ部
分，面積○‧○二○八公頃，分歸上訴人庚○○取得；Ｋ部分，面積○‧○七八五公
頃，分歸被上訴人取得；Ｊ部分，面積○‧○一七一公頃，由兩造依附表一所示應有
部分比例保持共有。上訴人丁○○、丙○○、辛○○、乙○、己○○、壬○○○，及
被上訴人，應補償上訴人癸○○、戊○○、庚○○如附表二所示之金額。
查關於共有物之分割，如依原物之數量按應有部分之比例分配，價值不相當，而須以
金錢補償時，應依原物之總價值，按各共有人應有部分比例算出其價值，再與各共有
人實際分得部分之價值相較，由分得價值較高之共有人，就其超出應有部分價值之差
額部分，對分得價值較低之共有人全體為補償，並依各該短少部分之比例，定其給付
金額，方為公充。原審以系爭土地前後段之差額，乘以上訴人戊○○、癸○○、庚○
○分得系爭土地之面積，計算補償金額，不無可議。上訴論旨，指摘原判決不當，求
予廢棄，非無理由。
據上論結，本件上訴為有理由。依民事訴訟法第四百七十七條第一項、第四百七十八
條第一項，判決如主文。
中      華      民      國     九十     年      七      月     十九     日
                              最高法院民事第三庭
                                  審判長法官  林  奇  福
                                        法官  陳  國  禎
                                        法官  李  彥  文
                                        法官  陳  重  瑜
                                        法官  黃  秀  得
      右正本證明與原本無異
                                              書  記  官
中      華      民      國     九十     年      八      月      一      日


司法院資訊處製作；財團法人民間司法改革基金會備份。
